ACORDAO-COMPLETO-2573764

ACÓRDÃO 323/2023 ATA 2/2023 - SEGUNDA CÂMARA

VISTOS, relatados e discutidos estes autos de tomada de contas especial instaurada em desfavor da Sra. Maria Edinólia Câmara de Melo, prefeita do município de Ceará-Mirim/RN no período de 2001 a 2008, devido a irregularidades financeiras na aplicação dos recursos do Termo de Responsabilidade 1668/MPAS/SEAS/2002, firmado com o Fundo Nacional de Assistência Social para o desenvolvimento de ações sociais comunitárias de enfrentamento da pobreza na municipalidade;
ACORDAM os ministros do Tribunal de Contas da União, reunidos em sessão da 2ª Câmara, diante das razões expostas pelo relator, em: 
9.1. arquivar o presente processo, com fundamento no art. 11 da Resolução TCU 344/2022, uma vez reconhecida a prescrição no caso concreto.
9.2. notificar a prolação deste acórdão à Secretaria Especial do Desenvolvimento Social, ao município de Ceará-Mirim/RN e à responsável.

Tomada de contas especial instaurada em razão da não comprovação de parte da aplicação dos recursos repassados pela União, em 2002, por intermédio de termo de responsabilidade destinado ao desenvolvimento de ações sociais comunitárias no município de Ceará-Mirim/RN.

Segunda Câmara

Secretaria Especial do Desenvolvimento Social.

3. Responsável: Maria Edinólia Câmara de Melo (XXX.580.184-XX).

13.1. Ministros presentes: Augusto Nardes (na Presidência), Aroldo Cedraz, Vital do Rêgo (Relator) e Antonio Anastasia.
13.2. Ministro-Substituto presente: Marcos Bemquerer Costa.

VITAL DO RÊGO

Adoto como parte do relatório o pronunciamento da Unidade de Auditoria Especializada em Tomada de Contas Especial (AudTCE) , peça 92, a seguir transcrito, que contou com a anuência do corpo diretiva daquela unidade, peças 93 e 94:
INTRODUÇÃO
Cuidam os autos de tomada de contas especial instaurada pela Secretaria Especial do Desenvolvimento Social, em desfavor de Maria Edinólia Câmara de Melo (CPF: XXX.580.184-XX) , em razão de não comprovação da regular aplicação dos recursos repassados pela União realizadas por meio do Convênio TR/SEAS/MPAS/1668/02, registro Siafi 472761, (peça 7) firmado entre o FUNDO NACIONAL DA ASSISTENCIA SOCIAL e município de Ceará-Mirim - RN, e que tinha por objeto a execução de Ações Sociais Comunitárias no enfrentamento à pobreza, conforme Plano de Trabalho (peça 1) e de acordo com a Lei n. 10.171.
HISTÓRICO
Em 19/1/2012, com fundamento na IN/TCU 71/2012, alterada pela IN/TCU 76/2016, e DN/TCU 155/2016, o Secretário Nacional de Assistência Social - Adjunto autorizou a instauração da tomada de contas especial (peça 57) . O processo foi registrado no sistema e-TCE com o número 231/2020.
O Convênio de registro Siafi 472761 foi firmado no valor de R$ 108.567,64, sendo R$ 106.526,83 à conta do concedente e R$ 2.040,81 referentes à contrapartida do convenente. Teve vigência de 23/12/2002 a 30/3/2004, com prazo para apresentação da prestação de contas em 29/5/2004. Os repasses efetivos da União totalizaram R$ 106.526,83 (peça 8) .
A prestação de contas e complementações enviadas foram analisadas por meio dos documentos constantes nas peças 21, 26, 56 e 60.
O fundamento para a instauração da Tomada de Contas Especial, conforme consignado na matriz de responsabilização elaborada pelo tomador de contas, foi a constatação das seguintes irregularidades: 
Não comprovação do aporte da contrapartida pactuada do convênio descrito como "DESTINADO ACOES SOCIAIS E COMUNITARIAS, CONFORME PLANO DE TRABALHO CONTANTE DO PROCESSO E DE ACORDO COM A LEI N. 10.171".
Ausência de aplicação dos recursos federais repassados à conta do convênio descrito como "DESTINADO ACOES SOCIAIS E COMUNITARIAS, CONFORME PLANO DE TRABALHO CONTANTE DO PROCESSO E DE ACORDO COM A LEI N. 10.171" no mercado financeiro.
Pagamento indevido de tarifas bancárias, no âmbito do convênio descrito como "DESTINADO ACOES SOCIAIS E COMUNITARIAS, CONFORME PLANO DE TRABALHO CONTANTE DO PROCESSO E DE ACORDO COM A LEI N. 10.171".
A responsável arrolada na fase interna foi devidamente comunicada e, diante da ausência de justificativas suficientes para elidir as irregularidades e da não devolução dos recursos, instaurou-se a tomada de contas especial.
No relatório (peça 65) , o tomador de contas concluiu que o prejuízo importaria no valor original de R$ 7.559,90, imputando-se a responsabilidade a Maria Edinólia Câmara de Melo, Prefeito Municipal, no período de 1/1/2001 a 31/12/2004 e 1/1/2005 a 31/12/2008, na condição de gestor dos recursos. 
Em 26/8/2020, a Controladoria-Geral da União emitiu o relatório de auditoria (peça 68) , em concordância com o relatório do tomador de contas. O certificado de auditoria e o parecer do dirigente do órgão de controle interno concluíram pela irregularidade das presentes contas (peças 69 e 70) .
Em 4/9/2020, o ministro responsável pela área atestou haver tomado conhecimento das conclusões contidas no relatório e certificado de auditoria, bem como do parecer conclusivo do dirigente do órgão de controle interno, manifestando-se pela irregularidade das contas, e determinou o encaminhamento do processo ao Tribunal de Contas da União (peça 71) .
Na instrução inicial (peça 75) , analisando-se os documentos nos autos, concluiu-se pela necessidade de realização de citação para a seguinte irregularidade: 
Irregularidade 1: ausência de aplicação dos recursos federais repassados à conta do Convênio TR/SEAS/MPAS/1668/02, registro Siafi 472761, no mercado financeiro.
Evidências da irregularidade: documentos técnicos presentes nas peças 21, 26, 56 e 60.
Normas infringidas: Art. 37, caput, c/c o art. 70, parágrafo único, da Constituição da República Federativa do Brasil; art. 93, do Decreto-lei 200/1967; art. 66, do Decreto 93.872/1986, art. 20, § 1º, da IN/STN 1/1997.
Débito relacionado à responsável Maria Edinólia Câmara de Melo (CPF: XXX.580.184-XX) :
	Data de ocorrência
	Valor histórico (R$) 

	11/8/2003
	5.548,14

Cofre credor: Tesouro Nacional.
Responsável: Maria Edinólia Câmara de Melo (CPF: XXX.580.184-XX) .
Conduta: deixar de aplicar recursos federais recebidos e depositados na conta específica do Convênio TR/SEAS/MPAS/1668/02, registro Siafi 472761, no mercado financeiro.
Nexo de causalidade: a não aplicação dos recursos no mercado financeiro acarretou prejuízo ao erário, haja vista que, no caso concreto, restou demonstrado que não houve nenhum tipo de sobreposição entre o período de incidência da aplicação financeira e o da atualização monetária do débito e aplicação de juros de mora.
Culpabilidade: não há excludentes de ilicitude, de culpabilidade e de punibilidade; é razoável supor que a responsável tinha consciência da ilicitude de sua conduta; era exigível conduta diversa da praticada, qual seja, aplicar no mercado financeiro os recursos do instrumento em questão, enquanto não utilizados. 
Encaminhamento: citação.
Em cumprimento ao pronunciamento da unidade (peça 77) , foi efetuada citação da responsável, nos moldes adiante:
 Maria Edinólia Câmara de Melo - promovida a citação da responsável, conforme delineado adiante:
	Comunicação: Ofício 66280/2021 - Seproc (peça 80) 
Data da Expedição: 12/1/2022
Data da Ciência: não houve (Ausente) (peça 82) 
Observação: Ofício enviado para o endereço do responsável, conforme pesquisa na base de dados no sistema da Receita Federal, custodiada pelo TCU (peça 78) .
	
	Comunicação: Ofício 66281/2021 - Seproc (peça 81) 
Data da Expedição: 12/1/2022
Data da Ciência: não houve (Não procurado) (peça 83) 
Observação: Ofício enviado para o endereço do responsável, conforme pesquisa na base de dados no sistema do TSE, custodiada pelo TCU (peça 79) .
	
	Comunicação: Ofício 7364/2022 - Seproc (peça 86) 
Data da Expedição: 7/3/2022
Data da Ciência: não houve (Ausente) (peça 87) 
Observação: Ofício enviado para o endereço do responsável, conforme pesquisa na base de dados no sistema da Receita Federal, custodiada pelo TCU (peça 84) .
	
	Comunicação: Ofício 7365/2022 - Seproc (peça 85) 
Data da Expedição: 7/3/2022
Data da Ciência: não houve (Outros) (peça 88) 
Observação: Ofício enviado para o endereço do responsável, conforme pesquisa na base de dados no sistema do TSE, custodiada pelo TCU (peça 84) .
	
	Comunicação: Edital 0797/2022 - Seproc (peça 89) 
Data da Publicação: 21/6/2022 (peça 90) 
Fim do prazo para a defesa: 6/7/2022
	
Conforme Despacho de Conclusão das Comunicações Processuais (peça 91) , as providências inerentes às comunicações processuais foram concluídas. 
Transcorrido o prazo regimental, a responsável Maria Edinólia Câmara de Melo permaneceu silente, devendo ser considerada revel, nos termos do art. 12, § 3º, da Lei 8.443/1992.
ANÁLISE DOS PRESSUPOSTOS DE PROCEDIBILIDADE DA IN/TCU 71/2012
Avaliação de Viabilidade do Exercício do Contraditório e Ampla Defesa
Verifica-se que não houve o transcurso de mais de dez anos desde o fato gerador sem que tenha havido a notificação da responsável pela autoridade administrativa federal competente (art. 6º, inciso II, c/c art. 19 da IN/TCU 71/2012, modificada pela IN/TCU 76/2016) , uma vez que o fato gerador da irregularidade sancionada ocorreu em 11/8/2003, e a responsável foi notificada sobre a irregularidade pela autoridade administrativa competente conforme segue:
Maria Edinólia Câmara de Melo, por meio do ofício acostado à peça 28, recebido em 23/3/2016, conforme AR (peça 29) .
Valor de Constituição da TCE 	
Verifica-se, ainda, que o valor atualizado do débito apurado (sem juros) em 1/1/2017 é de R$ 12.157,64, e que apesar de ser inferior ao limite de R$ 100.000,00 constitui TCE em conjunto com o débito 229/2020, 3502/2019 e 181/2020, do mesmo responsável cuja soma ultrapassa o valor de R$ 100.000,00, na forma estabelecida nos arts. 6º, § 1°, e 19 da IN/TCU 71/2012, modificada pela IN/TCU 76/2016. 
OUTROS PROCESSOS/DÉBITOS NOS SISTEMAS DO TCU COM OS MESMOS RESPONSÁVEIS
Informa-se que foram encontrados processos no Tribunal com a mesma responsável:
	Responsável
	Processo

	Maria Edinólia Câmara de Melo
	Processo 011.405/2016-3 [CBEX, encerrado, "Cobrança Executiva de multa originária do (s) AC (s) AC-2612-19/2014-2C, referente ao TC Processo 021.944/2013-0"]
Processo 017.332/2015-0 [TCE, encerrado, "TCE INSTAURADA CONTRA A SRA. MARIA EDINÓLIA CÂMARA DE MELO, EX-PREFEITA MUNICIPAL, TENDO EM VISTA IMPUGNAÇÃO PARCIAL DE DESPESAS ATINENTES AO CONVÊNIO 0185/2002-MI. (SIAFI 467608) "]
Processo 018.379/2015-0 [TCE, encerrado, "TCE INSTAURADA CONTRA OS SRS. ANTÔNIO MARCOS DE ABREU PEIXOTO E MARIA EDINÓLIA C. MELO, EX-PREFEITOS MUNICIPAIS, EM FACE DA OMISSÃO NO DEVER DE PRESTAR CONTAS DOS RECURSOS REPASSADOS ATRAVÉS DO CONVÊNIO 2284/2005-FUNASA"]
Processo 014.469/2015-4 [TCE, encerrado, "Programa de Apoio aos Sistemas de Ensino para Atendimento à Educação de Jovens e Adultos (Peja) , nos exercícios de 2004 e 2005, do Programa Nacional de Alimentação Escolar-Creche (Pnae) , no exercício de 2005, e do Programa Dinheiro Direto na Escola (PDDE) , no exercício de 2008, firmados entre Fundo Nacional de Desenvolvimento da Educação-FNDE e Município de Ceará-Mirim/RN "]
Processo 021.944/2013-0 [TCE, encerrado, "TCE INSTAURADA CONTRA A SRA. MARIA EDINÓLIA CÂMARA DE MELO, EM FACE DA NÃO CONSECUÇÃO DOS OBJETIVOS DO CONVÊNIO 352/2007-MDS (SIAFI 598062) (recursos do Pronaf) . Nº ORIGINAL: 71000.045220/2012-52"]
Processo 029.063/2014-0 [RA, encerrado, "FOC em Obras de Saneamento Básico da Funasa - RN"]
Processo 006.847/2013-7 [TCE, encerrado, "TCE POR OMISSÃO DA PRESTAÇÃO DE CONTAS DOS RECURSOS DO FUNDO NACIONAL DE ASSISTÊNCIA SOCIAL (FNAS) NO ANO DE 2008. OFÍCIO Nº 002/AECI/MDS-2013. REMETE À SECEX/RN O PROCESSO ORIGINAL Nº 71000.075332/2011-57"]
Processo 008.444/2017-0 [CBEX, encerrado, "Cobrança Executiva de débito originária do (s) AC (s) AC-10935-35/2016-2C, referente ao TC Processo 018.379/2015-0"]
Processo 008.445/2017-6 [CBEX, encerrado, "Cobrança Executiva de multa originária do (s) AC (s) AC-10935-35/2016-2C, referente ao TC Processo 018.379/2015-0"]
Processo 004.415/2017-5 [CBEX, encerrado, "Cobrança Executiva de débito/multa originária do (s) AC (s) AC-8016-23/2016-2C, referente ao TC Processo 006.847/2013-7"]
Processo 014.681/2021-8 [TCE, aberto, "TCE instaurada pelo (a) Secretaria Especial do Desenvolvimento Social em razão de Não comprovação da regular aplicação dos recursos repassados pela União, Convênio PT/SEAS/MPAS/57/2001, firmado com o/a FUNDO NACIONAL DA ASSISTENCIA SOCIAL, Siafi/Siconv 415351, função ASSISTENCIA SOCIAL, que teve como objeto IMPLANTACAO DE NUCLEO DE APOIO A FAMILIA, CONFORME PLANO DE TRABALHO  EPROJETO TECNICO DO PRESENTE PROCESSO. (nº da TCE no sistema: 181/2020) "]
Processo 039.755/2020-7 [TCE, aberto, "TCE instaurada pelo (a) Secretaria Especial do Desenvolvimento Social em razão de Omissão no dever de prestar contas, função ASSISTENCIA SOCIAL, para atendimento à/ao Programa de Atenção Integral à Família (nº da TCE no sistema: 3502/2019) "]
Processo 031.445/2020-9 [TCE, aberto, "TCE instaurada pelo (a) Secretaria Especial do Desenvolvimento Social em razão de Não comprovação da regular aplicação dos recursos repassados pela União, Convênio TC/1125/MDS/2005, firmado com o/a FUNDO NACIONAL DA ASSISTENCIA SOCIAL, Siafi/Siconv 566779, função ASSISTENCIA SOCIAL, que teve como objeto AQUISICAO DE EQUIPAMENTOS, MATERIAL DE CONSUMO E PAGAMENTO DE INSTRUTORES PARA IMPLEMENTACAO DO PROJETO DE INCLUSAO PRODUTIVA (nº da TCE no sistema: 229/2020) "]

Informa-se que foram encontrados débitos imputáveis aos responsáveis no banco de débitos existente no sistema e-TCE:
	Responsável
	Débito inferior

	Maria Edinólia Câmara de Melo
	650/2020 (R$ 7.960,19) - Dano inferior ao limite de instauração da TCE cadastrado

A tomada de contas especial está, assim, devidamente constituída e em condição de ser instruída.
EXAME TÉCNICO
Da validade das notificações:
Preliminarmente, cumpre tecer breves considerações sobre a forma como são realizadas as comunicações processuais no TCU. A esse respeito, destacam-se o art. 179, do Regimento Interno do TCU (Resolução 155, de 4/12/2002) e o art. 4º, inciso III, § 1º, da Resolução TCU 170, de 30 de junho de 2004, in verbis:
Art. 179. A citação, a audiência ou a notificação, bem como a comunicação de diligência, farse-ão:
I - mediante ciência da parte, efetivada por servidor designado, por meio eletrônico, fac-símile, telegrama ou qualquer outra forma, desde que fique confirmada inequivocamente a entrega da comunicação ao destinatário;
II - mediante carta registrada, com aviso de recebimento que comprove a entrega no endereço do destinatário;
III - por edital publicado no Diário Oficial da União, quando o seu destinatário não for localizado
 (...) 
Art. 3º As comunicações serão dirigidas ao responsável, ou ao interessado, ou ao dirigente de órgão ou entidade, ou ao representante legal ou ao procurador constituído nos autos, com poderes expressos no mandato para esse fim, por meio de:
I - correio eletrônico, fac-símile ou telegrama;
II - servidor designado;
III - carta registrada, com aviso de recebimento;
IV - edital publicado no Diário Oficial da União, quando o seu destinatário não for localizado, nas hipóteses em que seja necessário o exercício de defesa.
Art. 4º. Consideram-se entregues as comunicações:
I - efetivadas conforme disposto nos incisos I e II do artigo anterior, mediante confirmação da ciência do destinatário;
II - realizadas na forma prevista no inciso III do artigo anterior, com o retorno do aviso de recebimento, entregue comprovadamente no endereço do destinatário;
III - na data de publicação do edital no Diário Oficial da União, quando realizadas na forma prevista no inciso IV do artigo anterior.
§ 1º O endereço do destinatário deverá ser previamente confirmado mediante consulta aos sistemas disponíveis ao Tribunal ou a outros meios de informação, a qual deverá ser juntada ao respectivo processo.
 (...) 
Bem se vê, portanto, que a validade da citação via postal não depende de que o aviso de recebimento seja assinado pelo próprio destinatário da comunicação, o que dispensa, no caso em tela, a entrega do AR em "mãos próprias". A exigência da norma é no sentido de o Tribunal verificar se a correspondência foi entregue no endereço correto, residindo aqui a necessidade de certeza inequívoca. 
Não é outra a orientação da jurisprudência do TCU, conforme se verifica dos julgados a seguir transcritos:
São válidas as comunicações processuais entregues, mediante carta registrada, no endereço correto do responsável, não havendo necessidade de que o recebimento seja feito por ele próprio (Acórdão 3648/2013-TCU-Segunda Câmara, Relator José Jorge) ;
É prescindível a entrega pessoal das comunicações pelo TCU, razão pela qual não há necessidade de que o aviso de recebimento seja assinado pelo próprio destinatário. Entregandose a correspondência no endereço correto do destinatário, presume-se o recebimento da citação. (Acórdão 1019/2008-TCU-Plenário, Relator Benjamin Zymler) ;
As comunicações do TCU, inclusive as citações, deverão ser realizadas mediante Aviso de Recebimento - AR, via Empresa Brasileira de Correios e Telégrafos, bastando para sua validade que se demonstre que a correspondência foi entregue no endereço correto. (Acórdão 1526/2007-TCU-Plenário, Relator Aroldo Cedraz) .
A validade do critério de comunicação processual do TCU foi referendada pelo Supremo Tribunal Federal, nos termos do julgamento do MS-AgR 25.816/DF, por meio do qual se afirmou a desnecessidade da ciência pessoal do interessado, entendendo-se suficiente a comprovação da entrega do "AR" no endereço do destinatário:
Ementa: agravo regimental. Mandado de segurança. Desnecessidade de intimação pessoal das decisões do tribunal de contas da união. art. 179 do regimento interno do TCU. Intimação do ato impugnado por carta registrada, iniciado o prazo do art. 18 da lei nº 1.533/51 da data constante do aviso de recebimento. Decadência reconhecida. Agravo improvido.
O envio de carta registrada com aviso de recebimento está expressamente enumerado entre os meios de comunicação de que dispõe o Tribunal de Contas da União para proceder às suas intimações.
O inciso II do art. 179 do Regimento Interno do TCU é claro ao exigir apenas a comprovação da entrega no endereço do destinatário, bastando o aviso de recebimento simples. 
Da revelia da responsável Maria Edinólia Câmara de Melo
No caso vertente, a citação da responsável (Maria Edinólia Câmara de Melo) se deu em endereços provenientes de pesquisas de endereços realizadas pelo TCU (vide parágrafos acima) , porquanto, devido ao insucesso de realizar a citação em endereços constantes na base de dados da Receita custodiada pelo TCU (peça 78) , buscou-se a notificação em endereços provenientes das bases de dados públicas custodiadas pelo TCU (TSE e Renach - peças 79 e 84) e das bases de dados do próprio TCU. A entrega dos ofícios citatórios nesses endereços não ficou comprovada, razão pela qual promoveu-se a notificação por edital publicado no Diário Oficial da União (peça 89) 
Importante destacar que, antes de promover a citação por edital, para assegurar a ampla defesa, buscaram-se outros meios possíveis para localizar e citar a responsável, nos limites da razoabilidade, fazendo juntar aos autos informação comprobatória dos diferentes meios experimentados que restaram frustrados, tal como se demonstrou no item anterior da presente instrução (Acórdão 4851/2017-TCU-Primeira Câmara, Relator Augusto Sherman) .
Nos processos do TCU, a revelia não leva à presunção de que seriam verdadeiras todas as imputações levantadas contra os responsáveis, diferentemente do que ocorre no processo civil, em que a revelia do réu opera a presunção da verdade dos fatos narrados pelo autor (Acórdão 1009/2018-TCU-Plenário, Relator Bruno Dantas; 2369/2013-TCU-Plenário, Relator Benjamin Zymler e 2449/2013-TCU-Plenário, Relator Benjamin Zymler) . Dessa forma, a avaliação da responsabilidade do agente não pode prescindir da prova existente no processo ou para ele carreada. 
Ao não apresentar sua defesa, a responsável deixou de produzir prova da regular aplicação dos recursos sob sua responsabilidade, em afronta às normas que impõem aos gestores públicos a obrigação legal de, sempre que demandados pelos órgãos de controle, apresentar os documentos que demonstrem a correta utilização das verbas públicas, a exemplo do contido no art. 93 do Decreto-Lei 200/1967: "Quem quer que utilize dinheiros públicos terá de justificar seu bom e regular emprego na conformidade das leis, regulamentos e normas emanadas das autoridades administrativas competentes." 
Mesmo as alegações de defesa não sendo apresentadas, considerando o princípio da verdade real que rege esta Corte, procurou-se buscar, em manifestações da responsável na fase interna desta Tomada de Contas Especial, se havia algum argumento que pudesse ser aproveitado a seu favor. 
Os argumentos apresentados na fase interna (peças 3, 12, 24, 31, 32, 33, 37, 42 e 44) não elidem as irregularidades apontadas.
Em se tratando de processo em que a parte interessada não se manifestou acerca das irregularidades imputadas, não há elementos para que se possa efetivamente aferir e reconhecer a ocorrência de boa-fé na conduta da responsável, podendo este Tribunal, desde logo, proferir o julgamento de mérito pela irregularidade das contas, conforme os termos dos §§ 2º e 6º do art. 202 do Regimento Interno do TCU. (Acórdão 2064/2011-TCU-Primeira Câmara (Relator Ubiratan Aguiar) , 6.182/2011-TCU-1ª Câmara (Relator Weber de Oliveira) , 4.072/2010-TCU-1ª Câmara (Relator Valmir Campelo) , 1.189/2009-TCU-1ª Câmara (Relator Marcos Bemquerer) , 731/2008-TCU-Plenário (Relator Aroldo Cedraz) .
Dessa forma, a responsável Maria Edinólia Câmara de Melo deve ser considerado revel, nos termos do art. 12, § 3º, da Lei 8.443/1992, devendo as contas serem julgadas irregulares, condenando-a ao débito apurado.
Prescrição da Pretensão Punitiva
Vale ressaltar que a pretensão punitiva do TCU, conforme Acórdão 1441/2016-TCU-Plenário, Relator Benjamin Zymler, que uniformizou a jurisprudência acerca dessa questão, subordina-se ao prazo geral de prescrição indicado no art. 205 do Código Civil, que é de dez anos, contado da data de ocorrência da irregularidade sancionada, nos termos do art. 189 do Código Civil, sendo este prazo interrompido pelo ato que ordenar a citação, a audiência ou a oitiva da responsável.
No caso em exame, ocorreu a prescrição, uma vez que a irregularidade sancionada ocorreu em 11/8/2003, e o ato de ordenação da citação ocorreu em 23/11/2021.
CONCLUSÃO
Em face da análise promovida na seção "Exame Técnico", verifica-se que a responsável Maria Edinólia Câmara de Melo não logrou comprovar a boa e regular aplicação dos recursos, instada a se manifestar, optou pelo silêncio, configurando a revelia, nos termos do § 3º, do art. 12, da Lei 8.443/1992. Ademais, inexistem nos autos elementos que demonstrem a boa-fé da responsável ou a ocorrência de outras excludentes de culpabilidade.
Verifica-se também que houve a prescrição da pretensão punitiva, conforme análise já realizada.
Tendo em vista que não constam dos autos elementos que permitam reconhecer a boa-fé do responsável, sugere-se que as suas contas sejam julgadas irregulares, nos termos do art. 202, § 6º, do Regimento Interno do TCU, com a imputação do débito atualizado monetariamente e acrescido de juros de mora, nos termos do art. 202, § 1º do Regimento Interno do TCU, descontado o valor eventualmente recolhido.
Por fim, como não houve elementos que pudessem modificar o entendimento acerca das irregularidades em apuração, mantém-se a matriz de responsabilização presente na peça 74.
PROPOSTA DE ENCAMINHAMENTO
Diante do exposto, submetemos os autos à consideração superior, propondo ao Tribunal:
considerar revel a responsável Maria Edinólia Câmara de Melo (CPF: XXX.580.184-XX) , para todos os efeitos, dando-se prosseguimento ao processo, com fulcro no art. 12, § 3º, da Lei 8.443/1992; 
julgar irregulares, nos termos dos arts. 1º, inciso I, 16, inciso III, alíneas b e c, da Lei 8.443/1992, c/c os arts. 19 e 23, inciso III, da mesma Lei, as contas da responsável Maria Edinólia Câmara de Melo (CPF: XXX.580.184-XX) , condenando-o ao pagamento da importância a seguir especificada, atualizada monetariamente e acrescida dos juros de mora, calculada a partir da data discriminada até a data da efetiva quitação do débito, fixando-lhe o prazo de quinze dias, para que comprove, perante o Tribunal, o recolhimento da referida quantia aos cofres do Tesouro Nacional, nos termos do art. 23, inciso III, alínea "a", da citada lei, c/c o art. 214, inciso III, alínea "a", do Regimento Interno do TCU.  
		Débito relacionado à responsável Maria Edinólia Câmara de Melo (CPF: XXX.580.184-XX) :
	Data de ocorrência
	Valor histórico (R$) 

	11/8/2003
	5.548,14

Valor atualizado do débito (com juros) em 1/8/2022: R$ 32.097,97.
	autorizar, desde logo, a cobrança judicial das dívidas, caso não atendida a notificação, na forma do disposto no art. 28, inciso II, da Lei 8.443/1992;
autorizar também, desde logo, se requerido, com fundamento no art. 26, da Lei 8.443, de 1992, c/c o art. 217, §1º do Regimento Interno do TCU, o parcelamento da dívida em até 36 parcelas, incidindo, sobre cada parcela, corrigida monetariamente, os correspondentes acréscimos legais, fixando-lhe o prazo de quinze dias, a contar do recebimento da notificação, para comprovar, perante o Tribunal, o recolhimento da primeira parcela, e de trinta dias, a contar da parcela anterior, para comprovar os recolhimentos das demais parcelas, devendo incidir, sobre cada valor mensal, atualizado monetariamente, os juros de mora devidos, no caso do débito, na forma prevista na legislação em vigor, alertando o responsável de que a falta de comprovação do recolhimento de qualquer parcela importará o vencimento antecipado do saldo devedor, nos termos do § 2º do art. 217 do Regimento Interno deste Tribunal; 
enviar cópia do Acórdão a ser prolatado à Procuradoria da República no Estado do Rio Grande do Norte - RN, nos termos do § 3º do art. 16 da Lei 8.443/1992, c/c o § 7º do art. 209 do Regimento Interno do TCU, para adoção das medidas cabíveis; e
enviar cópia do Acórdão que vier a ser proferido à Secretaria Especial do Desenvolvimento Social e à responsável, para ciência;
informar à Procuradoria da República no Estado de RN, ao Secretaria Especial do Desenvolvimento Social e ao responsável que a presente deliberação, acompanhada do Relatório e do Voto que a fundamenta, está disponível para a consulta no endereço www.tcu.gov.br/acordaos, além de esclarecer que, caso requerido, o TCU poderá fornecer sem custos as correspondentes cópias, de forma impressa; e
informar à Procuradoria da República no Estado do Rio Grande do Norte - RN que, nos termos do parágrafo único do art. 62 da Resolução TCU 259/2014, os procuradores e membros do Ministério Público credenciados nesta Corte podem acessar os presentes autos de forma eletrônica e automática, ressalvados apenas os casos de eventuais peças classificadas como sigilosas, as quais requerem solicitação formal.
2.	A representante do Ministério Público junto ao TCU, Dra. Cristina Machado da Costa e Silva, discordou da proposta de encaminhamento, conforme manifestação a seguir transcrita (peça 95) : 
Trata-se de Tomada de Contas Especial instaurada pela Secretaria Especial do Desenvolvimento Social em desfavor da Senhora Maria Edinólia Câmara de Melo, prefeita do município de Ceará-Mirim/RN no período de 2001 a 2008, devido a irregularidades financeiras na aplicação dos recursos do Termo de Responsabilidade n.º 1668/MPAS/SEAS/2002.
2.	O ajuste em questão teve vigência de 23/12/2002 a 30/3/2004 e destinou R$ 100.000,00 - não R$ 106.526,83, como constou das instruções às peças 75 e 92 - de recursos do Fundo Nacional da Assistência Social (FNAS) para execução de ações sociais e comunitárias de enfrentamento à pobreza (peça 8) .
3.	O débito apurado nestes autos perfaz a quantia de R$ 5.548,14, referenciada à data de 11/8/2003, e decorre da não aplicação dos recursos no mercado financeiro, uma vez que os recursos, creditados na conta em 3/1/2003, somente foram aplicados em fundo de renda fixa em 11/8/2003 (peça 19, pp. 1-5) .
4.	Ante o insucesso das tentativas de notificá-la por correio, a responsável foi citada pela via editalícia, mas não apresentou defesa. Assim, a Secex-TCE propõe declará-la revel e julgar irregulares suas contas, condenando-a a restituir aos cofres do FNAS o débito apurado, com os acréscimos devidos, mas sem lhe aplicar multa, ante a ocorrência da prescrição da pretensão punitiva, segundo o entendimento firmado no Acórdão 1441/2016-TCU-Plenário.
5.	Isso posto, cumpre-nos complementar a análise oferecida pela Secex-TCE acerca da prescrição, baseada nas teses da imprescritibilidade do dano e da prescritibilidade decenal da pretensão punitiva, tendo em vista a relevante alteração de entendimento do Supremo Tribunal Federal sobre a matéria. Ao julgar o Recurso Extraordinário 636.886, o STF firmou a tese, com repercussão geral, de que "é prescritível a pretensão de ressarcimento ao erário fundada em decisão de Tribunal de Contas"  (Tema 899) . Bem assim, ao julgar a Ação Declaratória de Inconstitucionalidade n.º 5509, a Suprema Corte estabeleceu critérios para a definição do termo a quo para contagem do prazo prescricional, segundo o regime estabelecido na Lei n.º 9.873/1999.
6.	Em linha com a novel jurisprudência do STF, a Corte de Contas editou a Resolução-TCU n.º 344/2022 para regulamentar a prescrição nos processos de controle externo. Nos termos de seu art. 4.º, inciso II, a prescrição no caso vertente começou a correr a partir de 19/2/2004, data da apresentação da prestação de contas pela então prefeita (peças 12 a 19) .
7.	O então Ministério de Desenvolvimento Social (MDS) , em sede de preliminar, assinalou a necessidade de complementação dos documentos apresentados, requisitando que o Relatório de Cumprimento do Objeto fosse referendado pelo Conselho Municipal de Assistência Social e que fossem encaminhados documentos das licitações realizadas, segundo consta do Ofício n.º 1323/MDS/CAPC, de 21/7/2004 (peça 20) . Não há evidência nos autos, contudo, de que a Senhora Maria Edinólia Câmara de Melo tenha sido efetivamente notificada a respeito das pendências em questão, as quais, cumpre frisar, não têm relação com as irregularidades ensejadoras da autuação da TCE pelo MDS.
8.	Após isso, o exame da prestação de contas ficou paralisado até 2015, quando foram produzidas as seguintes análises no âmbito do órgão convenente:
	- Informação Técnica n.º 4915/2015, de 6/7/2015, que assinalou a não comprovação do aporte da contrapartida municipal, cujo valor proporcional à execução dos recursos perfazia R$ 2.000,00 (peça 21) , comunicada ao prefeito da época e à ex-prefeita mediante Ofícios n.º 4859 e 4860/CGPC/DEFNAS/SNAS/MDS, de 7/7/2015 (peças 21 e 22) ;
	- Parecer Técnico n.º 56/2016, de 21/1/2016, que apontou impropriedades na execução do ajuste - ausência dos termos de adjudicação/homologação ou justificativas para dispensa de licitação nas aquisições de material de consumo, não comprovação do aporte da contrapartida, não aplicação dos recursos no mercado financeiro no período de janeiro a agosto/2003 e o pagamento indevido de tarifa bancária -, comunicadas à ex-prefeita e ao então prefeito mediante os Ofícios n.º 337 e 338-CGPC/DEFNAS/SNAS/MDS, de 29/1/2016 (peças 26 a 29) .
9.	Concluída a instrução no âmbito do órgão concedente, a TCE foi encaminhada para a Controladoria-Geral da União em 6/2/2020 (peça 68, p. 2) , e a responsável foi citada pelo TCU em 21/6/2022, mediante edital publicado no DOU (peça 90) .
10.	Isso posto, uma vez que não foi praticado qualquer ato entre julho/2004 e julho/2015, resta evidente a paralisação injustificada da tramitação processual no âmbito do MDS. Assim, impõe-se reconhecer a prescrição das pretensões reparatória e punitiva da Corte de Contas no presente caso, o que enseja o arquivamento do processo, consoante estabelecido no art. 11 da Resolução-TCU n.º 344/2022.
11.	Destarte, esta representante do Ministério Público, com as vênias por divergir do encaminhamento sugerido pela Secex-TCE às peças 92 a 94, manifesta-se no sentido de que os presentes autos sejam arquivados, sem julgamento de mérito, por ausência de pressupostos para desenvolvimento válido e regular do processo, com fundamento no art. 212 do RITCU, c/c o art. 11 da Resolução-TCU n.º 344/2022.
É o relatório.

não há.

Procuradora-Geral Cristina Machado da Costa e Silva.

TOMADA DE CONTAS ESPECIAL. TERMO DE RESPONSABILIDADE. PRESCRIÇÃO RECONHECIDA À LUZ DA LEI 9.873/1999, C/C A RESOLUÇÃO-TCU 344/2022. ARQUIVAMENTO DOS AUTOS.

TOMADA DE CONTAS ESPECIAL (TCE)

Unidade de Auditoria Especializada em Tomada de Contas Especial (AudTCE).

Os presentes autos de tomada de contas especial (TCE) foram instaurados pela Secretaria Especial do Desenvolvimento Social, em desfavor de Maria Edinólia Câmara de Melo, prefeita do município de Ceará-Mirim/RN no período de 2001 a 2008, devido a irregularidades financeiras na aplicação dos recursos do Termo de Responsabilidade 1668/MPAS/SEAS/2002, firmado com o Fundo Nacional de Assistência Social para o desenvolvimento de ações sociais comunitárias de enfrentamento da pobreza na municipalidade.
Para a execução da referida avença, foram disponibilizados recursos federais da ordem de R$ 106.526,83. O convênio teve vigência de 23/12/2002 a 30/3/2004, com prazo para apresentação da prestação de contas em 29/5/2004.
A prestação de contas e complementações enviadas foram analisadas por meio dos documentos constantes nas peças 21, 26, 56 e 60.
Os fundamentos para a instauração da Tomada de Contas Especial, conforme consignado na matriz de responsabilização elaborada pelo tomador de contas, foram a não comprovação do aporte da contrapartida pactuada, a ausência de aplicação dos recursos no mercado financeiro e o pagamento indevido de tarifas bancárias.
No âmbito deste Tribunal, a responsável foi citada apenas pela ausência de aplicação dos recursos federais no mercado financeiro (R$ 5.548,14, em valores históricos) , uma vez que, nos termos da jurisprudência deste Tribunal, a ausência de aplicação de contrapartida importaria na responsabilidade do convenente e as despesas decorrentes de simples utilização de serviços bancários necessários e inevitáveis não ensejariam ressarcimento ao erário (peça 75) .
Destaco que o município deixou de ser citado nestes autos (pela ausência de aplicação da contrapartida) , haja vista o longo período desde a ocorrência dos fatos e a baixa materialidade envolvida (R$ 2.000,00) .
Instada a se manifestar nos autos, por intermédio de edital publicado no Diário Oficial da União (peça 90) , a responsável deixou de se manifestar, tornando-se revel, nos termos do art. 12, §3º, da Lei 8.443/1992.
A unidade técnica, em pareceres uniformes, sugeriu o julgamento pela irregularidade das contas da gestora e sua condenação em débito, sem a aplicação de multa, tendo em vista a ocorrência da prescrição, nos termos do Acórdão 1441/2016-TCU-Plenário.
O Ministério Público junto ao Tribunal (MPTCU) , neste ato representando pela Procuradora-Geral, Dra. Cristina Machado da Costa e Silva, discordou da proposta da Unidade de Auditoria e pugnou pelo arquivamento dos autos diante da caracterização da prescrição das pretensões punitiva e de ressarcimento do débito.
Feito esse histórico, passo a decidir.
II
Desde já concordo com a proposta do MPTCU, no sentido de arquivamento dos presentes autos, uma vez caracterizada a prescrição intercorrente, questão prejudicial ao exame de mérito.
A Resolução TCU 344/2022 dispôs, para as situações análogas às discutidas nestes autos, que o prazo de prescrição será contado a partir da data da apresentação da prestação de contas ao órgão competente para a sua análise inicial (art. 4º, inciso II) , o que, no caso concreto, ocorreu em 19/2/2004 (peças 12 a 19) .
Além disso, estabeleceu que a prescrição se interromperia pela notificação, oitiva, citação ou audiência do responsável, ou, ainda, por qualquer ato inequívoco de apuração dos fatos, inclusive aqueles praticados na fase interna da TCE.
No caso concreto, em 21/7/2004, o então Ministério de Desenvolvimento Social, em sede preliminar, sinalizou a necessidade de complementação dos documentos apresentados, conforme Ofício 1323/MDS/CAPC, de 21/7/2004 (peça 20) . 
Após a elaboração do referido ofício, o exame da prestação de contas ficou paralisado até 2015, quando, em 6 de julho daquele ano, foi lavrada a Informação Técnica 4915/2015, relacionada à não comprovação da contrapartida (peça 21) . Em 7/7/2015, a gestora foi comunicada desse fato (peça 22) e em 29/1/2016 nova comunicação lhe foi endereçada, desta feita em relação ao Parecer Técnico 56/2016, de 21/1/2016, que apontou impropriedades na execução do ajuste.
A TCE foi, então, encaminhada para a Controladoria-Geral da União em 6/2/2020 (peça 68, p. 2) e a responsável foi citada pelo TCU em 21/6/2022, mediante edital publicado no DOU (peça 90) .
Não há informações nos autos nem indicação de que tenham sido adotados, entre 2004 e 2015, qualquer ato inequívoco de apuração dos fatos, que pudesse justificar eventual interrupção do prazo prescricional no caso concreto.
Diante disso, acompanho a proposta do Ministério Público junto ao TCU para reconhecer a existência da prescrição e, nos termos do art. 11 da Resolução-TCU 344/2022, propor o arquivamento do processo.
	Dessa forma, voto pela adoção da minuta de acórdão que trago à consideração deste colegiado.
TCU, Sala das Sessões, em 7 de fevereiro de 2023.
Ministro VITAL DO RÊGO 
Relator